最高法院刑事判決　　　　　　　　　 111年度台上字第264號
上　訴　人　司徒國健





上列上訴人因違反毒品危害防制條例案件，不服臺灣高等法院中
華民國110年10月20日第二審判決（110年度上訴字第1433號，起
訴案號：臺灣新北地方檢察署109年度偵字第26929、28633號）
，提起上訴，本院判決如下：
    主  文
原判決撤銷，發回臺灣高等法院。
    理  由
一、本件原審審理結果，認定上訴人司徒國健有其事實欄即其附
    表（下稱附表）一編號1、2所載販賣第二級毒品甲基安非他
    命各犯行明確，因而撤銷第一審科刑之判決，改判仍論處上
    訴人販賣第二級毒品2 罪刑及為沒收、追徵宣告，固非無見
    。
二、惟按：
㈠、刑之量定，為求個案裁判之妥當性，法律賦予法院裁量權，
    責其依刑法第57條規定，衡酌行為人及其行為等具體情況，
    為個案之整體刑罰評價，使罪刑均衡，輕重得宜，以契合社
    會之法律感情。又刑法第59條規定：「犯罪之情狀顯可憫恕
    ，認科以最低度刑仍嫌過重者，得酌量減輕其刑。」所指「
    犯罪之情狀」，與同法第57條規定科刑時應審酌之一切情狀
    ，其內容並非全然不同；是如為此項裁量時，應就被告全部
    犯罪情狀（包括第57條所列舉之10款事項），予以全盤考量
    ，審酌其犯罪有無顯可憫恕之事由，亦即有無特殊之原因與
    環境，在客觀上足以引起一般同情，以及宣告法定低度刑是
    否猶嫌過重等等，以為判斷，並於判決理由內詳加說明，始
    稱適法。申言之，同為販賣第二級毒品之被告，其素行、原
    因動機不一，犯罪情節未必盡同，或有大盤毒梟者，亦有中
    、小盤之分，甚或僅止於吸毒者友儕間為求互通有無之有償
    轉讓者亦有之，所造成危害社會之程度自屬有異，法律科處
    此類犯罪，所設法定最低本刑不可謂不重，於此情形，倘依
    其情狀，當事人已主張犯罪情節輕微、有顯可憫恕之情狀，
    並指出證明方法，參諸司法院釋字第775 號解釋理由書之意
    旨及刑事訴訟法第289條第2項規定，法院審判時就該等攸關
    刑罰減輕其刑之事實及科刑資料，自應踐行周詳調查及充分
    辯論，並具體說明得否適用刑法第59條規定酌減其刑，期使
    個案裁判之量刑能斟酌至當，而與憲法罪刑相當原則無違。
㈡、卷查，依原判決之記載與第一審判決均認定上訴人於附表一
    編號1、2所示時地，以債務抵償或現金交易之方式各以新臺
    幣（下同）1500、1000 元販賣第二級毒品甲基安非他命共2
    次，數量各為0.2公克、1小包，計得款2500元等情。稽之第
    一審筆錄記載，上訴人及其辯護人於第一審主張其坦承犯行
    ，無其他前科紀錄，本件毒品交易數量甚少，請求依刑法第
    59 條規定酌減其刑等旨（見第一審卷第289頁），已就如何
    符合刑法第59條要件之科刑資料指出證明方法，第一審判決
    以上訴人2 次販毒犯行，數量均甚微，金額亦低，獲取利潤
    有限，其惡性與犯罪情節與大量走私進口或大盤、中盤毒販
    有別，亦與專業盤商、毒梟販毒規模有異，情節尚非重大，
    依其犯情，科處最低本刑仍嫌過重，有情輕法重之憾，客觀
    上足以引起一般同情，乃依刑法第59條規定酌減其刑，各判
    處有期徒刑3年10月（見第一審判決第4頁倒數第4 頁以下至
    第5頁第7行）。原判決則以上訴人2 次販賣毒品且對象不同
    ，第一審雖曾坦承犯行，於警偵訊及原審則均否認行為，難
    認有何顯可憫恕，以第一審遽依刑法第59條規定酌減其刑違
    法不當，因而撤銷第一審之判決，改判有期徒刑7 年6月、7
    年4 月（見原判決第10頁第29行至次頁第5 行）。然上訴人
    縱於原審改口否認犯行，仍屬其基於訴訟上防禦權而為辯明
    、辯解等辯護權之行使，且依卷附刑事辯護意旨狀及原審筆
    錄記載，上訴人及其辯護人就量刑部分，猶主張如認有罪，
    相同於第一審本件犯罪情節輕微，應有刑法第59條規定之適
    用，惟原審審判期日就上訴人有無刑法第59條減刑規定適用
    ，似未踐行周詳調查及充分辯論，即遽為不利之認定（見原
    審卷第116 至118頁、第143頁以下審判筆錄），顯不足保障
    上訴人之量刑辯論權，於法即有未合，復對於上訴人2 次販
    賣毒品之情狀，依其指出之證明方法，有無特殊之原因與環
    境，在客觀上足以引起一般同情等情，未予全盤考量、審認
    說明，僅以上訴人犯後態度反覆，復於原審改口否認犯行，
    即謂難認有何顯可憫恕，無刑法第59條酌減其刑之適用，遽
    爾撤銷改判重刑，其裁量權之行使已難謂妥適，併有調查職
    責未盡及理由欠備之違誤。是上訴人本件販賣毒品犯罪之情
    狀究否顯可憫恕，認科以法定最低度刑猶嫌過重之情形？事
    實即未臻明瞭，致本院尚不足以判斷原審此部分適用法律有
    無違背，所為刑之量定是否合於罪刑相當原則，自非適法。
三、上訴意旨指摘原判決不當，非無理由，而原判決上開違誤，
    影響於事實之認定及量刑之輕重，本院無可據以為裁判，應
    認有撤銷發回更審之原因。
據上論結，應依刑事訴訟法第397條、第401條，判決如主文。
中    華    民    國   111    年    1     月    26    日
                  刑事第九庭審判長法  官  段  景  榕  
                                  法  官  鄧  振  球  
                                  法  官  楊  力  進  
                                  法  官  宋  松  璟  
                                  法  官  汪  梅  芬  
本件正本證明與原本無異
                                  書記官
中    華    民    國   111    年    1     月    27    日